臺灣高等法院民事判決 
108年度上易字第951號
上  訴  人  左鳳聲  
即附帶被上訴人
訴訟代理人  鄭崇文律師
被上訴人即  蔡惠娟  
附帶上訴人  
訴訟代理人  劉哲瑋律師
上列當事人間請求修復漏水等事件，兩造對於中華民國108年7月
19日臺灣臺北地方法院107年度訴字第1841號第一審判決，各自
提起上訴、附帶上訴，本院於111年4月26日言詞辯論終結，判決
如下：
        主      文
原判決關於「㈠命上訴人左鳳聲應按臺北市建築師公會一百零八
年二月十四日（一○八）鑑字第○三八四號鑑定報告書附件五修
復費用估算明細表（即附件1）所示編號第1至3工程項目，將門
牌號碼臺北市○○○路○○○號六樓之四之露台，修繕至不漏水狀態；
㈡駁回附帶上訴人蔡惠娟後開第四項之訴」部分；暨訴訟費用之
裁判（除確定部分外）；均廢棄。
上開廢棄㈠部分，被上訴人蔡惠娟在第一審之訴駁回。
上訴人左鳳聲其餘上訴駁回。
上開廢棄㈡部分，附帶被上訴人左鳳聲應再給付附帶上訴人蔡惠
娟新臺幣叁拾叁萬元。
附帶上訴人蔡惠娟其餘附帶上訴均駁回。
第一、二審訴訟費用（除確定部分，含附帶上訴）由被上訴人蔡
惠娟負擔三分之二，餘由上訴人左鳳聲負擔。
        事實及理由
一、程序方面：
    按「當事人不得提出新攻擊或防禦方法。但有下列情形之一
    者，不在此限：三、對於在第一審已提出之攻擊或防禦方法
    為補充者。」，民事訴訟法第447條第1項第3款定有明文。
    經查，原審囑託臺北市建築師公會（下稱建築師公會），針
    對被上訴人即附帶上訴人蔡惠娟（下稱被上訴人）所有門牌
    號碼臺北市○○○路00號5樓之7房屋（下稱系爭5樓房屋）
　　、上訴人即附帶被上訴人左鳳聲（下稱上訴人）所有同號6
    樓之4房屋（下稱系爭6樓房屋）漏水原因等項進行鑑定，建
    築師公會於民國108年2月14日做成(108）鑑字第0384號鑑
    定報告（下稱建築師公會鑑定報告，見外放證物）。嗣上訴
    人於本院辯稱漏水責任應由全體區分所有權人負擔（見本院
    卷㈠第20頁）；被上訴人則認為上訴人於原審並未爭執前開
    鑑定報告，不同意其提出新防禦方法（見同卷第54-56頁）
    。由於上訴人係補充原審防禦方法，依前開規定，應予准許
    。
二、被上訴人主張：兩造同為臺北市○○○路00號公寓大廈（下稱
    系爭公寓大廈）之區分所有權人，系爭6樓房屋位於系爭5樓
    房屋上方。伊將系爭5樓房屋區隔為5間，除B房間外，其餘A
    、C、D、E房間已出租多年，每月收取租金達新臺幣（下同
    ）3萬8000元，扣除必要支出後，每月收益為3萬5000元。
　　然系爭6樓房屋露台年久失修致生漏水，造成系爭5樓房屋天
    花板受損，產生水泥塊掉落、鋼筋腐蝕等情，影響居住安全
    。伊自加拿大返台協調未果，遂在106年6月提前終止租約，
    就系爭5樓房屋進行相關檢修，另將傢俱運往加拿大溫哥華
    住所，合計花費檢修費用9萬0225元、運費14萬4741元
　　、機票費用2萬1576元、損失薪資8377元，共計26萬4919元
　　。再者，上訴人迄未按附件1、2（即建築師公會鑑定報告附
    件五修復費用估算明細表、建築師公會108年5月1日108鑑
    字第0994號函）所示工程項目、施工順序與修復方法進行必
    要修繕，導致系爭5樓房屋迄今仍無法出租，上訴人應按月
    賠償租金損失，迄完成修復為止。爰依民法第184條第1項前
    段、第191條第1項、第767條第1項中段、公寓大廈管理條例
    第10條第1項、第12條之規定，訴請：㈠上訴人應按附件1、2
    所示之修繕項目及方法，將被上訴人所有系爭5樓房屋及上
    訴人所有系爭6樓房屋露台，修復至不漏水狀態；㈡上訴人應
    給付26萬4919元及自起訴狀繕本送達之翌日起至清償日止
　　，按年息5％計算之利息；㈢上訴人應給付6萬6500元；㈣上訴
    人應自106年9月1日起至完成第㈠項修繕之日止，按月給付3
    萬5000元。並願供擔保請准宣告假執行等語（原審駁回被上
    訴人其餘請求，未繫屬本院，不予贅述）。
三、上訴人則以：依建築師公會鑑定報告，不排除系爭露台女兒
    牆為系爭5樓房屋漏水原因，該處為系爭公寓大廈全體區分
    所有權人共有，不應由伊負責。至於5樓天花板鋼筋雖有腐
    蝕，但是原因甚多，不得遽認此係漏水所造成。其次，伊曾
    委請訴外人俊洲企業有限公司（下稱俊洲公司）修繕，被上
    訴人仍不滿意，伊再委請訴外人羿興工程行於109年12月15
    日至110年1月15日增加防水層，後經台北市土木技師公會（
    下稱土木技師公會）110年3月10日北土技字第1102000980號
    鑑定報告（下稱土木技師公會鑑定報告）確認已無滲水。伊
    已完成系爭6樓房屋修繕，被上訴人卻拒絕伊進入系爭5樓房
    屋修補，無從令其負擔相關責任。此外，被上訴人所述檢修
    等費用26萬4919元，不應由伊負擔；何況，漏水僅影響系爭
    5樓房屋A、C房間，被上訴人所述出租損失不可信，充其量
    為純粹經濟上損失等語，資為抗辯。
四、原審就被上訴人上開請求，判決：㈠上訴人應按附件1所示工
    程項目，並依附件2所載施工順序、修復方法，將系爭5樓房
    屋內漏水區域及系爭6樓房屋之露台，修繕至不漏水狀態
　　。㈡上訴人應給付被上訴人9萬0225元及自106年12月12日起
    至清償日止，按年息5%計算之利息。㈢上訴人應給付被上訴
    人5萬3500元（以上均為准、免假執行之宣告）。㈣駁回被上
    訴人其餘請求。
    上訴人上訴與答辯聲明： ㈠原判決不利於上訴人部分廢棄
　　。㈡上開廢棄部分，被上訴人第一審之訴及假執行之聲請均
    駁回。㈢被上訴人附帶上訴駁回。
    被上訴人答辯與附帶上訴聲明： ㈠上訴駁回。㈡原判決駁回
    被上訴人（即附帶上訴人蔡惠娟）後開第㈢項之訴部分廢棄
    。㈢上開廢棄部分：⑴上訴人應再給付被上訴人17萬4694元，
    及自106年12月12日起至清償日止按年息百分之五計算之利
    息。⑵上訴人應再給付被上訴人1萬3000元。⑶上訴人應自106
    年9月1日起至完成原判決第一項所示修繕之日止，按月給付
    被上訴人3萬5000元。
五、兩造不爭執事項：
  ㈠系爭公寓大廈為地下2層、地上7層之建物，上訴人所有系爭6
    樓房屋（含面積56.27平方公尺之露台）位於被上訴人所有
    系爭5樓房屋直上方；其他住戶無法使用系爭6樓房屋露台（
    見本院卷㈠第125、127頁筆錄、第107、113頁建物謄本，第9
    1-93頁相片、外放建築師公會鑑定報告第22頁平面圖）。
　㈡被上訴人將系爭5樓房屋客廳隔為D、E房間出租（見本院卷
　　㈠第139頁平面圖、卷㈡第305頁）。
　㈢被上訴人在中華郵政立法院郵局開設0000000號帳戶，關於本
    院所調取該帳戶自103年9月1日至106年6月30日交易明細
　　，兩造不爭執其形式真正（見本院卷㈡第71-87、135頁) 。
六、本件爭點為：㈠系爭5樓房屋漏水原因為何，是否已完成漏水
    修補？㈡被上訴人得否請求賠償檢修費用、機票費用、薪資
    損失、傢俱運費共26萬4919元？㈢被上訴人得否請求賠償租
    金損失？茲就兩造論點分述如下。
七、關於系爭5樓房屋漏水原因、是否已完成漏水修補方面：
　　被上訴人主張系爭6樓房屋露台漏水，導致系爭5樓房屋天花
    板受損，發生水泥塊掉落、鋼筋腐蝕等情（見北簡卷第2-3
　　頁、本院卷㈡第268-271頁）。為上訴人所否認。經查：
  ㈠按「因故意或過失，不法侵害他人之權利者，負損害賠償責
    任…」、「土地上之建築物或其他工作物所致他人權利之損
    害，由工作物之所有人負賠償責任。但其對於設置或保管並
    無欠缺，或損害非因設置或保管有欠缺，或於防止損害之發
    生，已盡相當之注意者，不在此限」、「所有人對於妨害其
    所有權者，得請求除去之」、「專有部分、約定專用部分之
    修繕、管理、維護，由各該區分所有權人或約定專用部分之
    使用人為之，並負擔其費用」、「專有部分之共同壁及樓地
    板或其內之管線，其維修費用由該共同壁雙方或樓地板上下
    方之區分所有權人共同負擔。但修繕費係因可歸責於區分所
    有權人之事由所致者，由該區分所有權人負擔」，民法第18
    4條第1項前段、第191條第1項、第767條第1項中段、公寓大
    廈管理條例第10條第1項、第12條分別定有明文。
　㈡茲上訴人所有系爭6樓房屋（含面積56.27平方公尺之露台）
    位於被上訴人所有系爭5樓房屋直上方，其他住戶無法使用
    前開露台（見不爭執事項㈠）；是系爭6樓房屋（含露台
　　）屬上訴人專有部分，依前開規定，應由上訴人負責維護、
    修繕。經核：
　　⑴原審囑託建築師公會鑑定漏水原因，鑑定意見為：「八、
      鑑定經過情形：㈢隨後至鑑定物（指系爭5樓房屋）直上層
      室內了解其使用現況，詳照片~照片，得知其熱水器位
      置，並現場了解冷熱水管供應管線路徑行進方向，經現場
      會勘並未經過其鑑定標的物五處漏水區域，且其直上層熱
      水器位置對應鑑定物標的物室內區域並無漏水現象，依一
      般慣例而言，如上層熱水管如有破損情形，勢必造成下方
      層該區域附近必有明顯漏水跡象，故研判直上層並無熱水
      管破損及大樓給水管破損問題」、「㈣另於現場會勘時，
      亦檢查其共同排糞管（使用中）亦無破損滲漏糞水情事，
      故也亦排除大樓共同排糞管破損問題」、「九、鑑定分析
      及結果：1.鑑定標的物所屬整棟樓層為地下2層，地上7層
      鋼筋混凝土構造之建築物，屋齡約有32年，相關設施、設
      備，裝修材料及給排水管等均已老舊，依一般建築工程實
      務觀之，如有裝修材防水欠佳或水管破損而造成渗漏或水
      漬之情事，實尚屬平常」、「2.鑑定標的物五處漏水區域
      ，經試水後，並比對試水前及試水後水分計數值之變化，
      試水前既發現該等區域含水率已高，表示樓板內蓄積之水
      份仍然存在，經試水後，再加上原有樓板內水份未充分釋
      放，所以產生相對溼度更增加之現象」、「⒊另於鑑定標
      的物漏水區域對應直上層位置，係屬直上層露台部分，於
      該露台四周女兒牆上亦發現有多處滲漏白華現象，故鑑定
      標的物漏水區域之原因，綜合研判及分析結果係因直上層
      露台漏水所致」、「⒋綜上所述，鑑定結果如下：〔１鑑定
      標的物（5樓之7）漏水原因？〕鑑定標的物漏水區域漏水
      原因，經鑑定分析結果，係因直上層（6樓之4)露台漏水
      所致」（見外放建築師公會鑑定報告書第6-7頁
　　　），並有試水前後數值、平面圖、現況與試水前後照片可
      稽（見前開鑑定報告書第6、22-23、25-47頁）。經核，
      建築師公會係由建築師所組成專業團體，對於房屋設計、
      構造、建材、施工、瑕疵原因與補強等各種事項，具有高
      度專業鑑識能力；上訴人認本件屬於微小漏水糾紛，毋需
      由建築師公會鑑定漏水原因云云（見原審卷第50頁筆錄）
　　　，尚無可取。再者，建築師公會與兩造並無利害關係，是
      其本於建築專業所為上開鑑定報告，應無偏頗之虞；依鑑
      定報告結論，足見上訴人所有系爭6樓房屋露台防水功能
      減損，以致發生漏水，滲漏至系爭5樓房屋天花板。
　　⑵上訴人固然辯稱前開鑑定報告不排除系爭露台女兒牆為漏
      水原因，該處為系爭公寓大廈全體區分所有權人共有，不
      應由其負責；且被上訴人天花板鋼筋腐蝕原因甚多，未必
      是漏水所造成云云（見本院卷㈡第280-284頁）。然而：
　　　①綜觀建築師公會鑑定報告前後文，系爭5樓房屋天花板漏
        水原因為系爭6樓房屋露台漏水所致；至於露台女兒牆
        固然出現滲漏白華現象，純係女兒牆磁磚呈現輕微缺損
        ，再滲漏至露台，如露台防水功能正常，當不致於影響
        系爭5樓房屋天花板。再對照附件1所示該鑑定報告修復
        費用估算明細表，各項修繕工程均未涉及女兒牆結構補
        強或裂縫填補，只需對女兒牆內側重貼磁磚，可知上開
        女兒牆白華與系爭5樓房屋天花板漏水，並無直接關聯
        。
　　　②系爭6樓房屋位於系爭5樓房屋直上方，因露台防水功能
        減損，漏水至系爭5樓房屋天花板，既如前述；再依前
        開鑑定報告所附現場相片，系爭5樓房屋天花板各處試
        水點確有鋼筋腐蝕、水泥剝落情形（見建築師公會鑑定
        報告第25-32頁），堪認漏水造成系爭5樓房屋天花板內
        部各項損害。上訴人空言否認二者具有因果關係，自無
        可採。
　  ⑶綜上，上訴人所有系爭6樓房屋露台防水功能減損，漏水滲
      至被上訴人所有系爭5樓房屋之天花板，發生鋼筋腐蝕
　　　、水泥剝落等情況；上訴人應依前開規定修補。
　㈢被上訴人主張上訴人並未完成漏水修補工作。上訴人則辯稱
    已完成系爭6樓房屋露台修繕。經查：
　　⑴系爭6樓房屋露台漏水至系爭5樓房屋天花板，既如前述；
      嗣建築師公會鑑定報告判斷：「九、鑑定分析及結果…⒋綜
      上所述，鑑定結果如下：〔２鑑定標的物（5樓之7）漏水修
      繕方法？〕茲因鑑定標的物漏水係因直上層露台漏水所致
      ，故建議修繕方法如下：⒈直上層（6樓之4）露台女兒牆
      及地坪表面材打除，並重新施作防水材後再貼表面材
　　　。⒉將直上層露台地坪及女兒牆重新施作防水層及表面材
      後，再行施作鑑定標的物五處漏水區域修繕工程」、「〔
　　　３鑑定標的物（5樓之7）漏水修繕費用？〕合理修繕費用估
      算為新台幣陸拾萬伍仟柒佰肆拾伍元整」（見外放建築師
      公會鑑定報告第7頁），並以附件1修復費用估算明細表詳
      列修復項目與金額（見建築師公會鑑定報告第24頁附件五
      ），另以附件2（即建築師公會108年5月1日108鑑字第09
      94號函）說明各項目之施工順序、方法（見原審卷第223-
      225頁）。是以附件1、2得做為系爭漏水問題之修繕方法
      基準。
　　⑵再者，附件1編號1、2項目修補工程為「6樓之4露台及女兒
      牆內側原有地坪及磁磚打除及地坪、內牆重新施作1:2防
      水水泥砂漿粉刷（228+590)」、「6樓之4露台地坪鋪30*3
      0地磚」（見建築師公會鑑定報告第24頁），其施工方法
      為打除系爭6樓露台等處地坪及磁磚，再貼上地磚；惟系
      爭5樓房屋天花板已出現鋼筋腐蝕、水泥剝落情狀，業如
      前述，本院審酌敲除露台磁磚與地坪之工程風險，改由具
      有相同防水效果之工程替代，應屬可行。嗣上訴人主張曾
      於109年1、2月間委請俊洲公司施作系爭6樓房屋露台防水
      工程，109年12月15日至110年1月15日間另委託羿興工程
      行增作露台防水工程（見本院卷㈠第163、355頁），並舉
      報價單、施工相片，契約書與保固書為證（見本院卷㈡第2
      35頁及卷㈠第165-171頁俊洲公司資料、卷㈠第357-366頁羿
      興工程行資料）。前開替代工法與附件編號1、2項目工法
      雖不盡相同，但是符合兩造房屋現況，只需達到附件1編
      號1、2項目所要求防水效果，仍應認為已符合露台修補工
      程品質（俊洲公司修補露台女兒牆工程與附件1編號3項目
      相同）。則被上訴人堅持應按附件1、2工程內容進行修補
      ，打除6樓露台地坪與地磚，再施作防水層云云（見本院
      卷㈡第229、271頁）；其修繕方式過於狹隘，故為本院所
      不採。
　　⑶嗣本院囑託土木技師公會鑑定系爭5樓房屋天花板是否仍有
      漏水情事，該會鑑定意見為：「十一、鑑定結果及分析
　　　：本會於110年2月8日上午9點至現場會勘，會勘時肉眼觀
      察並未發現臺北市○○○路00號5樓之7天花板有漏水現象
　　　，為測得數值較為穩定之水分含量，本次採用HI-520-2混
      凝土水分計進行量測，此儀器之測定方式為高周波容量式
      (20MHz)，儀器測定混凝土之範圍為0~12%(超過讀數時會
      顯示over range，為明顯之漏水現象) ，儀器底部之水分
      檢測區，需平押在被測面上，以測得穩定之數值，依初勘
      之鑑定需求，選擇盡量接近指定測試點之平整面處」、「
　　　本次鑑定結果除了測點B(詳附件五，照片編號5)以外，其
      餘測點均無漏水現象，而測點B在HI-520-2混凝土水分計
      數值明顯偏高之6.0~6.2，代表測點B確實有微潮濕現象，
      但於臺北市○○○路00號6樓之7（應係「6樓之4」）露臺蓄
      水前後水分計數值數值並無明顯差異，綜合以上現象表示
      ，測點B之受潮現象與6樓之7（應係「6樓之4」）露臺蓄
      水並無直接關係，而與測點B位於電源出線口邊緣有相關
      性，因為同為A臥室之鄰近測點A並無漏水現象，二者之環
      境差異處僅為測點B旁邊該處電源出線口，此類電線管路
      漏水原因，主要歸咎於管路老化開裂或受到其他施工者不
      小心破壞」（見外放土木技師公會鑑定報告3-4頁）。堪
      認上訴人前開施工足以達到附件1編號1、2、3項目所要求
      露台與女兒牆防水效果；至於測點B所發生些微潮濕，核
      屬電線管路所造成，尚不得推論系爭6樓房屋露台防水工
      程不符品質。
　　⑷被上訴人固謂土木技師公會鑑定報告表示外露型防水層 表
      面如受損，漏水情形可能不同；嗣系爭6樓房屋露台防水
      層業已失效，故上訴人應按附件1、2施工，並舉系爭5樓
      房屋天花板相片數楨為證（見本院卷㈡第271、251-263頁
      ）。然而：
　　　①土木技師公會鑑定報告固記載：「十二、結論與建議：1
        .臺北市○○○路00號6樓之7（應係「6樓之4」）於本會初
        勘(109年10月19日)至(110年2月8日)會勘期間，已重新
        施作外露型防水層(詳附件五，照片編號25、26、40、4
        1)，故本會試水試驗僅能測試會勘時之各測試點之有無
        漏水情形，若試水試驗之後外露型防水層表面受到損壞
        ，各測試點之漏水情形可能與本報告之結果不同」（見
        外放土木技師公會鑑定報告第4頁），依其文義，純係
        說明檢測時，系爭6樓房屋露台防水層符合應有品質。
        至於被上訴人認為防水層效能不足或事後發生減損，自
        應舉證證明。
　　　②再者，被上訴人爭執系爭6樓房屋露台等項修繕工程僅得
        按附件1、2方式修補，既如前述；衡諸常情，上訴人
　　　　就系爭6樓房屋所為修補未獲被上訴人肯定，致無從進
        行下一階段之5樓天花板修補工作（即附件1編號4至9項
        目）。則被上訴人所舉相片，固然顯示天花板發生剝落
        等情狀，惟因欠缺適當鑑定機關之試水報告為佐證，自
        不得憑此遽認上訴人未完成系爭6樓修補工程以致持續
        發生漏水損害。
　㈣是以被上訴人得要求上訴人進行修補工程；其中系爭6樓房屋
    露台與女兒牆之修補工作，業經上訴人於二審程序完成（
　　相當於附件1編號1至3項目工程，價額共19萬7710元）；尚
    餘附件1編號編號4「原有平頂粉刷層刮除」以下各項工程（
    應依附件2順序與方法施作），上訴人依法仍應修補（需被
    上訴人協同）。
八、關於被上訴人得否請求賠償檢修費用、機票費用、薪資損失
    、傢俱運費共26萬4919元方面：
　　被上訴人主張其因本件漏水，受有檢修費用9萬0225元、機
    票費用2萬1576元、薪資損失8377元、傢俱運費14萬4741元
    之損害，合計26萬4919元（90,225+21,576+8,377+144,741=
    264,919）。為上訴人所否認。經查：
　㈠按侵權行為之債，固以有侵權之行為及損害之發生，並二者
    間有相當因果關係為其成立要件（即責任成立之相當因果關
    係）。惟相當因果關係乃由條件關係及相當性所構成，必先
    肯定條件關係後，再判斷該條件之相當性，始得謂有相當因
    果關係，該相當性之審認，必以行為人之行為所造成之客觀
    存在事實，為觀察之基礎，並就此客觀存在事實，依吾人智
    識經驗判斷，通常均有發生同樣損害結果之可能者，始足稱
    之；若侵權之行為與損害之發生間，僅止於條件關係或事實
    上因果關係，而不具相當性者，仍難謂該行為有「責任成立
    之相當因果關係」，或為被害人所生損害之共同原因（最高
    法院101年度台上字第443號判決意旨參照）。
　㈡被上訴人主張其支出天花板等處檢修（含拆除）費用9萬0225
    元，並舉施工請款明細、統一發票、估價單為證（見本院卷
    ㈡第302頁、原審卷第203-209頁）。前開單據所示主臥室浴
    廁天花板內鋼筋外漏處理（25,000）、R4窗戶漏水及裂縫處
    理（18,000）、R4天花板拆除（1,000）、R4房間頂版水泥
    層膨拱敲除（1,500）、R4拆除垃圾清運（6,000）、主臥室
    窗框四周漏水灌注處理（12,000）、主臥室牆面裂縫補強灌
    注（6,000）、主臥壁癌處理及披土（5,000），以及天花板
    拆除費用（Room4、Room3、Master Room、廁2；1000+3000+
    6500+1500=12,000），其施工位置屬於建築師公會鑑定報告
    測試點①至⑤之滲漏區域（見鑑定報告第6、22頁），且被上
    訴人拆除天花板，有利於鑑定單位檢測與上訴人進行修復工
    作，堪認前開9萬0225元為必要檢修費用。（被上訴人其餘
    檢修費用之主張，業經原審駁回，並未繫屬本院）
　㈢被上訴人主張其請假返台處理漏水問題，支付機票費用2萬15
    76元，其在106年8月30日、31日、同年9月5日因處理漏水而
    無法上班，損失3日薪資8377元。其將傢俱運往加拿大溫哥
    華住所，花費14萬4741元。均應由上訴人負擔云云（見本院
    卷㈡第272-274頁）。惟查：
　　⑴被上訴人於起訴狀即陳明委請兄長蔡錫麟聯絡社區總幹事
      與上訴人協調，並由蔡錫麟勘查、雇工修繕，再將房屋狀
      況回報（見北簡卷第1頁背面）。參以被上訴人於104、10
      5年間，兩度委由兄長蔡錫麟、嫂嫂王客敬代為簽訂系爭5
      樓房屋租約，亦有租屋契約在卷可考（見同卷第14-16頁
　　　）；甚至多次委請兄嫂查看漏水狀況（見原審卷第69-71
      頁相片）。益徵系爭5樓房屋之使用、收益、修補或協商
      鄰居等事宜，被上訴人本得委請在台親友處理；縱使必須
      由其本人決定，亦得藉由各種網絡或通訊軟體與相關人員
      即時聯絡。則被上訴人空言必須親自返台處理漏水糾紛，
      以致受有機票費用2萬1576元，薪資8377元之損失，尚無
      可取。
　　⑵再者，系爭6樓房屋露台漏水至系爭5樓房屋天花板，已如
      第七段第㈡小段理由所示。參酌5樓天花板原有裝潢因漏水
      受損，於拆除天花板裝潢後，漏水呈點滴狀，亦有被上訴
      人所提供相片數楨可參（見原審卷第69-71頁）。可知系
      爭5樓房屋所受影響區域與程度尚屬有限，仍得以適當方
      式防止傢俱受損；則被上訴人逕自將傢俱運至溫哥華，實
      非必要，上開運費14萬4741元之損失，亦屬無據。
　㈣綜上，被上訴人得請求檢修費用9萬0225元；其餘17萬4964元
    之主張（機票費用2萬1576元，薪資8377元、運費14萬4741
    元），則非可採。
九、關於被上訴人得否請求租金損失方面：
　　被上訴人主張其將系爭5樓房屋隔為5間，其中A、C、D、E房
    間出租多年，每月租金共3萬8000元，扣除必要費用後，收
    益為3萬5000元。茲因系爭6樓房屋露台漏水，其自106年7月
    1日迄今均無法出租獲取利益，上訴人應賠付106年7、8月租
    金損失6萬6500元，另自106年9月1日起至完成修繕之日止，
    按月賠付3萬5000元等語（見本院卷㈡第272-277頁）。為上
    訴人所否認。經查：
　㈠按「損害賠償，除法律另有規定或契約另有訂定外，應以填
    補債權人所受損害及所失利益為限。依通常情形，或依已定
    之計劃、設備或其他特別情事，可得預期之利益，視為所失
    利益」，民法第216條第1、2項定有明文。次按「當事人已
    證明受有損害而不能證明其數額或證明顯有重大困難者，法
    院應審酌一切情況，依所得心證定其數額」，民事訴訟法第
    222條第2項定有明文。又按侵權行為損害賠償責任之範圍，
    依民法第216條第1項之規定，除法律另有規定或契約另有訂
    定外，應填補債權人所受損害與所失利益，乃採完全賠償主
    義，包括債權人所受之損害（積極損害）及所失之利益（消
    極損害）。而在消極損害方面，依通常情形，或依已定之計
    畫、設備或其他特別情事，可得預期之利益，視為所失利益
    ，同條第二項復定有明文。準此，如依外部客觀情事觀之，
    足認其可預期取得之利益，因責任原因事實之發生，致不能
    取得者，即可認為係所失之利益。是此項所失利益如具有繼
    續性之狀態，應就債權人在該繼續期間所可預期取得之利益
    ，綜合加以評估調查，不能單以一時一地所失之利益作為認
    定之標準。若不能證明債權人在該繼續期間可取得利益之數
    額或證明顯有重大困難者，自非不得依民事訴訟法第222條
    第2項之規定，由法院審酌一切情況，依所得心證定其數額
    （最高法院102年度台上字第837號判決意旨參照）。
　㈡被上訴人主張其將系爭5樓房屋隔為5間，其中A、C、D、E房
    間出租多年，因前開漏水，自106年7月未再出租。經查：
　　⑴A房間由訴外人洪琳兒、吳芷君於103年9月1日共同承租，
      租期至106年8月31日，每人每月租金原為6500元，考量二
      人負責清潔廚房及浴室，每人實付租金均減為6000元；C
　　　房間由訴外人楊慧文自104年8月1日起承租，租期至106年
      7月31日，每月租金為9500元；上開租金均匯入被上訴人
      郵局帳戶。此有租賃契約書、Line對話截圖、被上訴人郵
      局帳戶明細在卷（依序見北簡卷第18頁正反面、第17頁、
      本院卷㈠第429-454頁、卷㈡第71-87頁），並有被上訴人租
      賃資料表格可參（見本院卷㈡第155-159頁）。堪認被上訴
      人長期出租A、C房間，每月可收租2萬1500元至2萬2500元
      。其次，D、E房間並無漏水情事（見建築師公會鑑定報告
      第22頁平面圖），尚無從認定前開漏水導致被上訴人無法
      出租此二房間。是以計算被上訴人因漏水所損失租金，僅
      需考慮被上訴人A、C房間因漏水所受影響，先予說明。
　　⑵被上訴人關於A、C房間所損失租金：
　　　①5樓天花板原有裝潢因漏水受損，於拆除天花板裝潢後
　　　　，漏水呈點滴狀，既如前述；是A、C房間於前開漏水期
        間，尚非完全無法使用或出租，依上述屋況，除系爭5
        樓房屋天花板等處修繕期間屬於無法出租，被上訴人在
        其餘期間仍得減價出租。茲被上訴人已證明受有損害但
        難以證明其數額，爰依民事訴訟法第222條第2項之規定
        ，認定被上訴人就A、C房間每月各減損租金4000元，合
        計8000元。
　　　②被上訴人主張A、C房間承租人提前於106年6月底搬離（
        見本院卷㈡第272頁），核與前開房客支付租金資料相符
        （見同卷第85頁帳戶明細）；堪認被上訴人自106年7月
        起，因漏水問題而受有前述租金減損即每月8000元。再
        者，上訴人先於109年1、2月間委請俊洲公司施作系爭6
        樓房屋露台防水工程，109年12月15日至110年1月15日
        間另委託羿興工程行增作露台防水工程；前經土木技師
        公會鑑定於110年2月8日進行蓄水測試，認定系爭6樓房
        屋露台已完成修補（見第七段第㈢小段第⑵⑶點理由）；
        應認上訴人於110年1月15日已完成系爭6樓房屋露台修
        繕。至於被上訴人不同意前述工法，以致上訴人無法進
        行系爭5樓房屋天花板修補，此部分既非上訴人遲延所
        致，無從認為被上訴人於110年1月15日以後仍受有租金
        損失。是以被上訴人因漏水所受影響期間為106年7月1
        日至110年1月15日，共計42.5個月。再其次，上訴人自
        承完成全部修補與檢測工作，需時3個月（見本院卷㈡第
        229頁），是A、C房間於前述42.5個月中，其中3個月無
        法出租，被上訴人受有租金損失6萬7500元，其餘39.5
        個月每月皆損失8000元，合計為38萬3500元〔67,500+(8
        000*39.5)=383,500〕。
　　　③上訴人固然辯稱其始終願意檢修漏水，只是遭被上訴人
        拒絕其進入系爭5樓房屋修繕，被上訴人對於損害與有
        過失；且租賃資料並非可信，被上訴人僅受有純粹經濟
        上損失云云（見本院卷㈡第287-290頁）。惟查，上訴人
        修補系爭6樓房屋露台即可達到防阻漏水之效果，且本
        件損害賠償期間計至露台修補完成日（110年1月15日）
        ，已如前述；可知上訴人無須進入系爭5樓房屋即可修
        補漏水（5樓天花板修補工程與防水效果無涉），合先
        說明。況且上訴人於原審108年3月22日準備三狀抗辯被
        上訴人應向管委會請求修繕（見原審卷第193頁）
　　　　，可見其於長期否認露台漏水造成損害，自不得認為被
        上訴人與有過失。再者，被上訴人租賃收入已有租約、
        Line對話截圖、郵局帳戶交易明細，亦如前述；至於其
        有無向社區總幹事報備或向稅捐機關申報租賃所得等情
        ，並不影響租賃關係之真實性，上訴人空言否認被上訴
        人所受租金損失，洵非可取。
  ㈢綜上，被上訴人系爭5樓房屋因漏水所減損租金收入為38萬35
    00元，逾此數額之租金損失，尚無可採。
十、綜上所述，被上訴人依據民法第184條第1項前段、第191條
    第1項、第767條第1項中段、公寓大廈管理條例第10條第1項
　　、第12條之規定，訴請：「㈠上訴人應按附件1所示編號4至1
    1之工程項目，並依附件2所載施工順序、修復方法，將系爭
    5樓房屋內漏水區域，修繕至不漏水狀態。㈡上訴人應給付被
    上訴人9萬0225元，及自起訴狀繕本送達翌日（即106年12月
    12日）起至清償日止，按年息5％計算之利息。㈢上訴人應給
    付被上訴人38萬3500元」，為有理由，應予准許；逾此範圍
    請求，為無理由，應予駁回。從而：
　㈠是則原審就超過上開應准許㈠部分，為上訴人左鳳聲敗訴之判
    決，自有未洽。上訴意旨就此部分指摘原判決不當，求予廢
    棄改判，為有理由，應由本院廢棄改判如主文第2項。至於
    上開應准許㈠、㈡及㈢其中5萬3500元部分，原審判命上訴人如
    數給付，核無違誤，上訴意旨就此部分指摘原判決不當，求
    予廢棄改判，為無理由，應駁回其上訴。
　㈡關於金錢給付部分，原審准許被上訴人（附帶上訴人蔡惠娟
　　）請求給付9萬0225元本息及5萬3500元如前述；關於駁回33
    萬元之請求（383,500-53,500=330,000），尚有違誤。附帶
    上訴意旨指摘原判決此部分不當，求予廢棄改判，為有理由
    ，應由本院廢棄改判如主文第4項所示。被上訴人其餘請求
    不應准許部分，原審為其敗訴判決，經核於法並無不合，附
    帶上訴意旨求予廢棄改判，為無理由，應駁回其此部分附帶
    上訴。
十一、本件事證已臻明確，上訴人聲請訊問系爭公寓大廈總幹事
    邱期標，證明系爭6樓房屋露台無從進行附件1編號1、2工程
　　；以及被上訴人聲請再由建築師公會鑑定系爭5樓房屋是否
    仍有漏水等情；均無必要。又兩造其餘攻擊、防禦方法及證
    據，經斟酌後，認均不足以影響本判決結果，自無逐一詳予
    論述之必要，併予敘明。
十二、據上論結，本件上訴與附帶上訴均為一部有理由，一部無
    理由，爰依民事訴訟法第450條、第449條第1項、第79條前
    段，判決如主文。
中　　華　　民　　國　　111 　年　　5 　　月　　10　　日
                  民事第十一庭  
                        審判長法  官  李慈惠
                              法  官  謝永昌
                              法  官  吳燁山
正本係照原本作成。
不得上訴。
中　　華　　民　　國　　111 　年　　5 　　月　　10　　日
　　　　　　　　　　　　　    書記官  莊雅萍
　　　　　　　　　　　　　　　
〔附帶上訴請求上訴人自106年9月1日至完成修繕之日，按月給付
3萬5000元。依3年4個月辦案期間計算，此部分價額為140萬元（
參見北簡卷第42頁原法院107年度北簡字第3116號裁定）。被上
訴人此部分請求敗訴金額為107萬元（1,400,000-330,000=1,070
,000) ，加計其餘敗訴部分即附件1編號1至3項共19萬7710元、
機票等費用17萬4694元；敗訴部分未逾150萬元〕